臺灣高等法院刑事判決　　　　　　　　　　　九十一年度重上更(五)字第一八二號
　　上　訴　人
　　即　被　告　乙○○　男五十.
　　指定辯護人　本院公設辯護人　郭書益
右上訴人因貪污治罪條例案件，不服臺灣臺北地方法院八十三年度訴字第一一一六號
，中華民國八十三年十月六日第一審判決（起訴案號：臺灣臺北地方法院檢察署八十
二年度偵字第二七九八六號），提起上訴，經判決後，由最高法院第五次發回更審，
本院更為判決如左：
    主  文
原判決撤銷。
乙○○依據法令從事公務之人，對於主管之事務，直接圖利，處有期徒刑壹年捌月，
褫奪公權貳年，緩刑肆年。
    事  實
一、乙○○原係台北市政府地政處資訊室主任，為依據法令從事公務之人，因準備出
    版「不動產估價通論」一書，竟為節省打字排版之支出，基於圖利自己之犯意，
    於民國（下同）七十八年八月起至八十一年六月間止，陸陸續續利用主管監督部
    屬繕打公文之機會，將該書部分文稿交部屬蕭子慧、甲○○、張元貞、施明祥等
    人利用台北市政府地政處公務電腦於上班時間或中午休息時間打印及排版，計該
    書中之第一章至第四章共六十二頁，由蕭子慧、張元貞、施明祥等為其打字編排
    ，該書第九、十章共五十六頁，由甲○○為其打字，合計交由部屬為其打字編排
    頁數為一一八頁，其所直接圖得自己不法利益計新台幣（下同）九千四百四十元
    。
二、案經法務部調查局北部地區機動工作組移請臺灣台北地方法院檢察署檢察官偵查
    起訴。
    理  由
一、訊據上訴人即被告乙○○矢口否認圖利犯行，辯稱：我並未利用任職台北市政府
    地政處資訊室主任期間，交部屬繕打我所編著之「不動產估價通論」一書，該書
    第一章至第四章係利用我自八十年五月起在中華徵信所出版之市場與行情周刊所
    刊登之文章，由該所將磁片交付出書，第五章雖尚未刊登，但已打字尚未及排版
    付印，該所亦將磁片交付出書；第九章則係中國生產力中心打字編印上課講義，
    其餘部分則係由我弟媳邱婉琪及天禧實業有限公司（下稱天禧公司）所打印，查
    扣的電腦報表及書籍影印，是我自行將資料輸入排版，當時我雖有請員工打字，
    但那是屬於公務上之文件即內政部交下之地籍總歸戶資料，上開資料亦有章節，
    可能是他們誤認是我的書，我絕無利用職務上之機會圖利等語。
二、惟查，右揭事實業據證人蕭子慧、甲○○、張元貞、施明祥於法務部調查局北區
    機動工作組訊問時及檢察官偵查時證述綦詳（見調查局北機組訊問筆錄及偵查卷
    第六頁至九頁），並有「不動產估價通論」一書電腦編列影本一份及該書一本附
    卷可稽，而證人蕭子慧、甲○○、施明祥於本院前審調查時仍供稱上開證言係屬
    真實（見本院上訴字卷第四十七、四十八頁）。且證人施明祥復供證調查局人員
    給我看「不動產估價通論」一書有關估價部分，在（地政處資訊室）辦公室之電
    腦內有看到，被告曾交待我幫忙排頁次時，有部分已存在電腦內等語（見本院上
    訴字卷第四八頁正面）。
三、被告乙○○自陳所編著之「不動產估價通論」一書計十四章，共三百六十頁，渠
    於中華徵信所出版之市場與行情周刊所刊登之四篇文章，僅屬該書中之第一至第
    四章，並僅佔六十二頁，固核與證人即「市場與行情雜誌社」社長張大偉於偵查
    時供稱被告委經該社打印排版之論文僅有四篇等情相符（見偵查卷第五十八頁正
    面）。然查：
  (一)經將偵查卷證物袋附市場與行情周刊第五六七期上之「不動產本質與內涵」一文
    與被告上開著作第一章相核對，書中係以章節排列，與文章中之排列不同，且該
    書第四頁第二段、倒數第一段「加以鑑定」以下之文字、第五頁第四段倒數第二
    行「因之」以下文字、第七頁第一段倒數第二行「此乃」以下之文字、第八頁第
    五段倒數第五行「建築改良物」以下文字、第十頁第一段倒數第二行「分別登記
    」以下文字、第十一頁第二段倒數第二行「除依法律」以下文字、第三段倒數第
    三行「在高」以下文字等，均為文章中所未有，而與文章不同。其餘尚有些許文
    字不同。此外，版面編排亦有不同。
  (二)復經將同周刊第五八○期與該書第二章核對，除章節編輯亦有不同外，其該書第
    十三頁第一段及第十八頁第三段均係自文章中濃縮改寫，第十七頁第二段整段則
    為文章所無，又文章第二十九頁列有(三)農業區之大項，然該書第二十二至二十三
    頁則未列入。其餘尚有些許文字不同。此外，版面編排亦有不同。
  (三)至市場與行情周刊所載與該書第三、四章相類之文章，經本院前審向中華徵信所
    股份有限公司索取結果，該公司覆稱：本公司出版之「市場與行情」中華民國八
    十四年之前尚有日刊及周刊形式，惟並未建置作者姓名索引，若無日期及期數則
    無法查閱，有該公司八十八年十二月二十一日八十八中徵出字第○四九三號函附
    卷可憑（見本院更(二)字卷第一一七頁），而經詢被告亦稱不復記憶刊登於何期（
    見本院更(四)字卷第五十八頁），自無從調取憑核。然第五六七、五八○期之上開
    二文，與書中第一、二章內容未盡相同，考其原因乃發表於報刊及編纂成書，於
    章節及版面排定即有不同，且出書時為完整，復須修補而有增刪，從而另未取得
    之二期，亦難謂與被告上開著作第三、四章完全相同。故中華徵信所出版之市場
    與行情周刊所刊登之四篇文章，僅該書中之第一至第四章之基礎，仍不能謂被告
    就該部分全未央人打字及重新編排。
四、復查證人即被告弟媳邱婉琪於偵查時證稱：我僅於八十一年三、四月間為被告打
    了二、三章，其中第十二章、第十三章為我所打字，其他無印象（見偵查卷第六
    十八頁背面），惟經本院前審再行提示，證人邱婉琪乃確認第十一至十四章均為
    其所打字，且稱當時被告趕著出書，請我幫忙，我那時沒工作，所以就幫他打，
    那是八十一年三、四月的事（見本院更(一)字卷第五十三頁背面），是證人邱婉琪
    所打章節應為第十一至十四章，總計一五一頁。
五、又被告交付證人樓小文登打部分，約三分之一是天禧公司自行排版，其餘都是被
    告自己排好拿來印刷裝訂（見偵查卷第七頁背面、原審卷第四十一頁背面），是
    版面太長才重打，而三分之一不是指那一章或那一頁，且被告所交付的稿件，大
    部分已經打好，但因不是同一個人打的，所以要重新製版（編排），以便於印刷
    （見本院更(一)卷第五十二頁）。從而被告交付予證人樓小文所謂三分之一之稿件
    ，並非全屬手稿，即有部分亦為打字稿，僅因長短不一，故重新編排而已。然因
    證人樓小文就被告所送已打字完成之稿件無法確定其數量，本院依「罪證有疑，
    利歸被告」之訴訟法原則，僅就有證據可認係被告令部屬打字排版部分，予以認
    定。又證人樓小文於本院前審最後一次陳述稿件三分之一以上是用手寫的云云（
    見本院更(二)字卷第一一二頁），然此與其歷次陳述相左，尚非可採。
六、查第九、十章係證人甲○○所打字，業據甲○○於八十二年九月二十三日在法務
    部調查局北機組調查中敘述明確（見北機組訊問筆錄第九頁背面），雖證人甲○
    ○於八十三年一月二十一日在檢察官訊問時稱：「第九章有關建築部分是我打的
    」（見偵查卷第八頁），而於本院此次更審時並稱：「我是說印象中第九、十章
    的內容我曾經打過」等語，且其於八十三年一月二十一日在檢察官訊問時雖稱：
    「第九章有關建築部分是我打的」，不過是特別強調第九章是伊打的而已，但並
    未明示排除第十章部分不是伊打的，況案重初供，不外取其距案發時間短記憶猶
    新，茲檢察官訊問係在八十三年一月二十一日，距八十二年九月二十三日在調查
    局北機組訊問，已隔四個月之後，其記憶應已日漸模糊而不若案發初訊時鮮明，
    乃人之常情，準此，甲○○所證應以其在八十二年九月二十三日在法務部調查局
    北機組調查中供述明確所稱第九、十章係伊所打字為可採。
七、又檢察官於偵查中勘驗台北市政府地政處資訊室電腦硬碟拷貝之磁片，其內容與
    格式均與被告所出版之前揭書籍相同，已據證人三仁壽於本院前審調查時結證在
    卷（見本院上訴字卷第七一頁正面），並有勘驗筆錄一份（見偵查卷第六十頁）
    、上述硬碟列印之報表一本及前揭書籍一本附卷可稽。被告乙○○亦供承有請施
    明祥利用公務電腦編列該書頁次之事實。另據證人施明祥陳稱：我幫忙排頁次，
    沒有幫他打，上班及中午均有，用電腦排畫面很快，每天一、二小時連續一週才
    排完，前後二星期排過好幾次，資料是否均同事打的我不知道；所使用的器材、
    時間均屬公物（見北機組筆錄第十一頁背面、偵查卷第七頁、原審卷第四十頁背
    面），足見被告除請所屬打字外，並有請所屬編排之行為，且使用公家之器材及
    時間。
八、依前所述，證人甲○○為被告打字該書第九、十章，合計五十六頁，該書第一至
    四章共六十二頁，須予增刪及重新編排，是被告利用其員工為其著作打字編排，
    故可得確定被告央所屬打字排版部分即為一一八頁。至第五至第八章，茲證人樓
    小文既證稱被告所送之文稿約三分之一是天禧公司送排版，且其又未能確定該三
    分之一之範圍，業如前述，故該書第五至八章是否為被告令其部屬打字排版，即
    乏積極證據證明，此部分即應予剔除。再參以樓小文於偵查及原審所言，被告自
    行排版之部分，當時之價錢為每頁八十元（見原審卷第四十二頁）。依此核算，
    被告圖得之利益即為九千四百四十元。
九、被告雖以伊並未利用任職台北市政府地政處資訊室主任期間，交部屬繕打伊所編
    著之「不動產估價通論」一書，絕無利用職務上之機會圖利等語置辯，惟查所辯
    並不可採，理由如下：
  (一)被告所辯第一至四章為刊登於市場與行情周刊一節，尚有增刪及重新編排問題，
    已如前述，是其此部分陳述並非完全可採。至第五至八章是否為被告央其部屬打
    字排版，既乏積極證據證明，已如前述，是本院不待被告之辯解，即應將此部分
    予以剔除，合先說明。
  (二)又被告就檢察官於偵查中勘驗所取得之硬碟列印之報表一本及前揭書籍一本辯稱
    係以其個人電腦自行將資料輸入排版，並非請蕭子慧等代為打字云云，但台北市
    政府地政處資訊室在當時並無個人電腦，已據施明祥於本院前審調查、及路申於
    本院前審調查時結證在卷（見本院上訴字卷第四十八頁背面、第六十四頁），施
    明祥更證稱：檢察官提示之扣案不動產估價通論電腦列印影本就是從電腦拷貝出
    來的，路申亦說被告很少打電腦（見本院上訴字卷第四十八頁背面、第六十四頁
    背面），足見被告所說係其以個人電腦自行打字之說，亦無可採。
  (三)另被告供稱該書第九章係渠於中國生產力中心上課時之講義內容，係由該中心打
    字編印，計三十頁，雖與證人曹淑琲於原審審理時所述相符，並有中國生產力中
    心講義教材原稿一份附卷可證，然經將上開講義與該書第九章詳加比對，該書第
    一五五頁比講義多四行、第一六○至一六一頁則多四段、第一六二至一六七頁則
    為講義所無、第一六八至一六九頁則較講義多三段、第一七○頁亦多三段、第一
    七一頁則多一段、第一七二頁第一段則多最後一字、第一七二至一七三頁則多四
    段、第一七四至一七六頁則多六段、第一七七頁則多四段、第一七八至一七九頁
    多三段、第一八○頁第二段末多了「反映市場價值」等字、第一八一頁之註釋則
    為講義中所無，二者編排方式亦欠一致，足見被告所著該書第九章與講義內容有
    極大差異，前引證人甲○○證述其為被告著作第九章打字一節，更屬信而有徵。
    雖被告又辯稱與講義不同之增補處係請證人邱婉琪所打字，惟此核與其及證人邱
    婉琪前供不符，亦無從採信。
  (四)另證人樓小文於偵查中雖稱被告出版「不動產估價通論」是我替他印的，費用二
    十多萬元，約印了一千本左右（見偵查卷第七頁背面），惟該二十多萬元係包含
    出版之費用，尚不能因被告對天禧公司支付二十萬元左右，即謂被告未請其所屬
    打字編排。
  (五)又被告雖辯稱證人蕭子慧等人可能將其所交付之地籍總歸戶資料誤認為被告之著
    作，然證人蕭子慧等人就所登打內容已於最初接受訊問時敘述甚詳，甲○○抑且
    陳稱繕打第九、十章，故其縱曾令證人蕭子慧等人繕打地籍總歸戶資料，仍不能
    據此即認其未令證人蕭子慧等人繕打其著作。
  (六)再經本院前審向台北市政府地政處索取該處資訊室系爭電腦硬碟，經該處檢送其
    檔案碟片一份（見本院更(二)字卷第三十二頁），本院乃將之併與被告所著「不動
    產價值通論」一書送往刑事警察局鑑驗結果，發現磁片內有檔案Chap00至Chap14
    及P00等十六個檔案，分別與送驗證物「不動產價值通論」一書極為相符。
    Chap00為目錄，Chap01至Chap14為第一章至第十四章、P00則為其自序。各章之
    儲存之時間除Chap01係在一九九九年（即民國八十八年）七月七日儲存，其餘各
    章及自序則係在一九九二年（即民國八十一年）八月三日至同年月二十六日儲存
    ，有該局八十八年七月二十三日刑資字第六○六八九號函及函附鑑定結果可參
    （見本院更(二)字卷第五十頁至五十四頁）。查本院係八十八年六月二十八日發函
    該局鑑定（見本院更(二)字卷第四十九頁），是前揭Chap01之儲存時間顯即係在鑑
    定時所儲存。參諸電腦之使用，其於電腦硬碟每於同一檔案儲存一次，僅能顯示
    最近一次之儲存時間，而無法顯現歷次儲存時間，從而尚無法由此看出證人蕭子
    慧等人有無逐日登打，故亦無以此做為有利被告之證據。
  (七)被告確有前開犯行，證據明灼，已如前述，被告空言指稱遭政風人員誣陷之說亦
    無可採。再本案既經檢察官勘驗，被告提出自行保存之磁碟片一張，請求再行勘
    驗，核無必要。
  (八)綜上所述，被告所辯各節，要係圖卸刑責之詞，不足採信。本件被告犯行事證明
    確，洵堪認定。
十、查被告行為後，戡亂時期貪污治罪條例，業於八十一年七月十七日修正公布為貪
    污治罪條例，而貪污治罪條例復於八十五年十月二十三日、九十年十一月七日先
    後修正公布，比較新舊法第六條之法定本刑，固以舊法（即戡亂時期貪污治罪條
    例）有利於被告，然本件被告圖得利益在五萬元以下，而逾九千元，依八十一年
    七月十七日修正公布之貪污治罪條例第十一條第一項規定必須減輕其刑，綜其全
    部結果而為比較，八十一年七月十七日修正公布之貪污治罪條例反而有利於被告
    ，而八十一年七月十七日修正公布之貪污治罪條例與其後又二次修正公布之貪污
    治罪條例比較結果，以前者有利於被告，依刑法第二條第一項但書之規定，自應
    適用八十一年七月十七日修正公布之貪污治罪條例處斷（最高法院二十四年上字
    第四六三四號判例參照），故核被告所為係犯八十一年七月十七日修正公布之貪
    污治罪條例第六條第一項第四款之直接圖利罪。被告利用主管之事務，直接圖利
    自己之犯行，目的在為自己出版之「不動產估價通論」一書無償打字編排，雖多
    次多人打字編排，乃屬接續進行之單一行為，非連續犯，只成立一罪。復查被告
    交其部屬登打編排文稿，所圖得之不法利益未及五萬元，核其犯罪情節，尚屬輕
    微，應依八十一年七月十七日修正公布之貪污治罪條例第十一條第一項規定減輕
    其刑。又查被告擔任公職二十餘年，一時失慮，誤蹈法網，且所得利益甚小，情
    節顯較輕微，然縱適用最有利於被告之八十一年七月十七日修正公布之貪污治罪
    條例，經依法減輕其刑，其法定刑度最輕仍達有期徒刑二年六月，苟論以最輕之
    有期徒刑二年六月，猶嫌過重，其犯罪之情狀衡情尚堪憫恕，爰再依刑法第五十
    九條規定酌予遞減其刑。
十一  原審予以論科，固非無見，惟查：(一)原審未詳予勾稽，遽認被告僅將該書三分之
    一文稿交部屬蕭子慧等人登打及排版，並據以認定所圖得利益為一萬零八百元，
    核諸前述，即非正確。(二)查戡亂時期貪污治罪條例於被告行為後，業經多次修正
    公布，原審就此未及為新舊法之適用比較，自有未合。(三)又依本案所應適用之八
    十一年七月十七日貪污治罪條例第九條第一項係規定所得財物應予追繳，是其追
    繳之範圍，應以財物為限，並不及於圖得之利益，原判決併將被告所圖得之不法
    利益諭知追繳，亦有未洽。被告上訴意旨否認犯罪，固無理由，惟原判決既有可
    議，要屬無可維持，自應予以撤銷改判，爰審酌被告犯罪之動機、目的、手段、
    品行、智識程度、所生危害及犯後之態度等一切情狀，仍量處有期徒刑一年八月
    ，並宣告褫奪公權二年。第查，被告前未曾受有期徒刑以上刑之宣告，有台灣高
    等法院檢察署刑案紀錄簡覆表及本院被告全國刑案紀錄表各一紙附卷可憑，其一
    時失慮貪圖小利，致觸刑章，經此偵、審程序及科刑之教訓後，當知所惕勉，信
    無再犯之虞，且其目前仍在大專院校授課，本院因認所宣告之刑，以暫不執行為
    適當，爰仍予宣告緩刑肆年，用資兼顧，並勵自新。
據上論斷，應依刑事訴訟法第三百六十九條第一項前段、第三百六十四條、第二百九
十九條第一項前段、八十一年七月十七日修正公布之貪污治罪條例第二條前段、第六
條第一項第四款、第十一條第一項、第十六條、刑法第十一條前段、第二條第一項但
書、第五十九條、第三十七條第二項、第七十四條第一款，判決如主文。
本案經檢察官田炳麟到庭執行職務。
中      華      民      國    九十一    年     十二     月      六      日
                            臺灣高等法院刑事第十二庭
                                    審判長法  官  劉  景  星
                                          法  官  陳  博  志
                                          法  官  陳  志  洋
右正本證明與原本無異。
如不服本判決應於收受送達後十日內向本院提出上訴書狀，其未敘述上訴之理由者並
得於提起上訴後十日內向本院補提理由書（均須按他造當事人之人數附繕本）。
                                          書記官  蔡  佩  珊
中      華      民      國    九十一    年     十二     月       六     日
附錄：本判決論罪科刑法條全文
八十一年七月十七日修正公布之貪污治罪條例第六條第一項第四款：
有左列行為之一者，處五年以上有期徒刑，得併科新臺幣一百萬元以下罰金：
四  對於主管或監督之事務，直接或間接圖利者。
